【裁判字號】    96,訴,8605
【裁判日期】    980212
【裁判案由】    拆屋還地等
【裁判全文】
臺灣臺北地方法院民事判決              96年度訴字第8605號
原      告  臺灣臺北看守所
法定代理人  甲○○
訴訟代理人  戊○○○
被      告  丁○○
            丙○○
            乙○○
上列當事人間拆屋還地等事件，本院於中華民國98年1月15日言
詞辯論終結，判決如下：
    主  文
被告丁○○、丙○○及乙○○應將坐落臺北市○○區○○段三小
段五五九地號土地如附圖所示Ａ部分，門牌號碼為臺北市大安區
○○○路二段臨三十一之五號，面積為二十二平方公尺之房屋及
其他工作物拆除，並將該部分土地返還原告。
被告丁○○、丙○○及乙○○應給付原告新臺幣肆拾壹萬零肆佰
貳拾貳元，及自民國九十六年二月十九日起至清償日止，按年息
百分之五計算之利息，並自民國九十六年二月二十日起至返還前
開土地之日止，按月給付原告新臺幣柒仟壹佰柒拾肆元。
原告其餘之訴駁回。
訴訟費用由被告負擔。
本判決第一項於原告以新臺幣壹佰肆拾柒萬元為被告供擔保後，
得假執行。
本判決第二項於原告以新臺幣壹拾參萬柒仟元為被告供擔保後，
得假執行。
原告其餘假執行之聲請駁回。
    事實及理由
甲、程序部分：
    按訴狀送達後，原告不得將原訴變更或追加他訴，但擴張或
    減縮應受判決事項之聲明者，不在此限，民事訴訟法第255
    條第1項第3款定有明文。原告於起訴時訴之聲明第1項原為
    ：被告丁○○、丙○○及乙○○應將坐落臺北市○○段○○
    段559地號上，門牌號碼臺北市大安區○○○路○段臨31之5
    號，面積約13.75平方公尺（以實測為準）之房屋及其他工
    作物拆除，並將該部分土地返還原告；被告丁○○、丙○○
    及乙○○應連帶給付原告新臺幣（下同）25萬6,514元，及
    自調解書狀送達之翌日起至清償日止，按年利率5％計算之
    利息，並自調解書狀繕本送達之翌日起至返還上開土地之日
    止，按月連帶給付原告4,484元（見本院卷第5頁）。原告嗣
    於民國97年4月18日變更上開聲明為：被告丁○○、丙○○
    及乙○○應將坐落臺北市○○段○○段559地號如附圖所示A
    部分，門牌號碼為臺北市大安區○○○路○段臨31之5號，面
    積22平方公尺之房屋及其他工作物（下稱系爭房屋）拆除，
    並將該部分土地（下稱系爭土地）返還原告。被告丁○○、
    丙○○及乙○○應連帶給付原告41萬422元，及自調解書狀
    送達之翌日起至清償日止，按年利率5％計算之利息，並自
    調解書狀送達之翌日起至返還上開土地之日止，按月連帶給
    付原告7,174元」（見本院卷第96頁），核僅屬擴張應受判
    決事項之聲明，揆諸上揭規定，自應准許之。
乙、實體部分：
一、原告主張：系爭土地為中華民國所有，原告為管理機關。詎
    被告丁○○、丙○○及乙○○未得原告同意，亦無任何合法
    權源，占用系爭土地為系爭房屋之基地，被告之上開行為，
    已對原告所有權行使造成損害，原告自得本於所有物返還請
    求權請求被告拆除系爭房屋，並將系爭土地返還原告。又被
    告無權占用系爭土地，無法律上之原因而受有相當於租金之
    利益，致原告受有損害，且與原告所受不能管理、使用土地
    之損害間，具有相當因果關係，原告自得依不當得利之法律
    關係，請求被告應給付原告自調解書狀送達之翌日起回溯滿
    5年內之相當於租金之不當得利損害金41萬422元，及自調解
    書狀送達之翌日起至清償日止按年利率5％計算之利息。又
    原告曾以被告應拆屋還地，於95年12月14日聲請本院調解，
    嗣經本院調解不成立，被告仍繼續占用拒不遷出，足見被告
    明知無權占有，而意圖損害管領機關權益甚明，爰併請求被
    告應自調解書狀送達之翌日起，至遷讓返還上開土地之日止
    ，按月給付原告相當於租金之不當得利金額7,174元等語。
    並聲明：(一)如主文第1項及第2項所示；(二)願供擔保，請准予
    宣告假執行。
二、被告則辯稱：系爭房屋原為被告父親所有，現為被告所有，
    因渠等現無能力搬遷，希望原告可以體諒被告之困境等語。
    並聲明：原告之訴駁回。
三、得心證之理由：
  (一)按所有人對無權占有或侵害其所有物者，得請求返還之，對
    於妨害其所有權者，得請求除去之，民法第767條定有明文
    。又國有財產撥給各地國家機關使用，名義上雖仍屬國有，
    實際上即為使用機關行使所有人之權利，故本院對於是類財
    產，向准由管領機關起訴代國家主張所有權人之權利（最高
    法院29年上字第1061號判例意旨參照）。本件原告主張之上
    開事實，業據其提出土地所有權狀、地籍圖、現場照片、戶
    籍謄本、華光社區住戶清查表及臺北市○○段○○段559及55
    9-1地號土地及建築物位置圖等件（見本院卷第10至16頁及
    第21頁），本院復依職權履勘現場並囑託臺北市大安地政事
    務所派員會同測量系爭房屋位置、面積，製有勘驗筆錄、複
    丈成果圖各乙份附卷可稽（見本院卷第63頁至第66頁），且
    均為被告所不爭執，自堪信原告之主張為真實。是本件被告
    之系爭房屋既無權占用系爭土地，則原告依上揭規定，請求
    被告拆除系爭房屋，並將系爭土地返還原告，為有理由，應
    予准許。
  (二)按無法律上之原因而受利益，致他人受損害者，應返還其利
    益，雖有法律上之原因，而其後已不存在者，亦同，民法第
    179條定有明文。本件被告居住使用系爭房屋，而無權占有
    系爭土地，消極減免其應支付使用該土地之代價而受有利益
    ，致原告受有損害，且無權占用他人土地，可能獲得相當於
    租金之利益為社會通常之觀念，則原告依民法第179條規定
    請求被告返還相當於租金之不當得利，揆諸前開說明，核屬
    有據。次按城市地方房屋之租金，以不超過土地及其建築物
    申報總價年息10％為限，土地法第97條第1項定有明文，所
    謂土地之總價額，係指法定地價而言，土地所有權人依土地
    法所申報之地價為法定地價，公有土地，依平均地權條例施
    行細則第21條規定，以公告地價為申報地價，免予申報。本
    件系爭土地位於臺北市大安區○○○路○段57巷內，鄰近地
    區有自由廣場（中正紀念堂），金南郵局、中華電信大樓、
    中正國中、金甌女中，交通便捷、商業機能良好，屬眾所周
    知。本院審酌上情，認原告僅請求以系爭土地公告地價5％
    計算之不當得利，尚屬適當。查系爭土地為公有土地，91年
    度至92年度公告地價為每平方公尺7萬4,087元、93年度至95
    年度公告地價為每平方公尺7萬4,863元、96年度之公告地價
    為每平方公尺為7萬8,268元，有臺北市大安區地政事務所地
    價證明書在卷可參（見本院卷第74頁），而系爭土地面積為
    22平方公尺，有臺北市大安地政事務所97年3月26日北市大
    地二字第09730327400號函暨所附土地複丈成果圖乙份可參
    （見本院卷第66-1頁），又原告就本件曾對被告聲請調解，
    其調解之聲明，即訴請被告應拆屋還地暨給付相當於租金之
    不當得利，業據本院調取96年度北調字第109號調解卷宗核
    閱屬實，而該調解書狀係於96年2月8日寄存送達被告，並於
    96年2月18日發生送達之效力，是原告得請求自調解書狀送
    達之翌日起回溯滿5年內即自91年2月20日起至96年2月19日
    止（原告以91年2月1日至96年1月31日期間而計算為顯然之
    錯誤）相當於租金之不當得利部分，合計為41萬670元（計
    算式如附表所示），原告僅請求41萬422元，自有理由，應
    予准許。至原告依上開同一方法計算，請求被告自調解書狀
    送達翌日起即96年2月19日起至返還系爭土地之日止，應按
    月給付不當得利7,174元（計算式：78,268×22×5％÷12=7
    ,174，元以下捨去）部分，因原告請求給付5年相當於租金
    之不當得利係計算至96年2月19日為止，則其得請求按月給
    付相當於租金之不當得利，即應自96年2月20日起算，而不
    得自聲請調解狀送達翌日即96年2月19日起算，其請求逾此
    部分，當屬無據，難以准許。原告另請求被告應就給付上開
    不當得利部分負連帶責任，惟按數人負同一債務，明示對於
    債權人各負全部給付之責任者，為連帶債務。無前項之明示
    時，連帶債務之成立，以法律有規定者為限。民法第272條
    定有明文。原告並未舉證證明被告有何明示之情事及主張有
    何法律之規定，空言請求被告應負連帶責任，自無可取，應
    予駁回。
四、綜上所述，被告之系爭房屋確係無權占用系爭土地。從而，
    原告請求被告拆除系爭房屋並返還系爭土地，及依不當得利
    之法律關係請求被告給付如主文第2項所示相當於租金之不
    當得利，均為有理由，應予准許。逾此範圍之請求，即屬無
    據，為無理由，應予駁回。
五、末按各當事人一部勝訴、一部敗訴者，其訴訟費用，由法院
    酌量情形，命兩造以比例分擔或命一造負擔，或命兩造各自
    負擔其支出之訴訟費用。民事訴訟法第79條定有明文。本院
    審酌原告雖一部敗訴，惟其敗訴部分僅係請求被告就給付不
    當得利部分應負連帶責任部分，至其請求拆屋還地部分及給
    付相當於租金之不當得利部分則獲全部勝訴判決，爰仍認本
    件訴訟費用全部應由被告負擔為適當，併予敘明。
六、原告陳明願供擔保，聲請宣告假執行，經核原告勝訴部分，
    並無不合，爰分別酌定如主文第5項及第6項相當之擔保金額
    宣告之；至原告敗訴部分，其假執行之聲請因訴之駁回而失
    所附麗，不予准許。
七、本件事證已臻明確，兩造其餘攻擊防禦方法及舉證，核與判
    決結果無影響，爰不予一一論述。
八、訴訟費用負擔之依據：民事訴訟法第79條、第85條第1項。
中    華    民    國    98    年    2     月    12    日
                  民事第四庭  審判長法  官  周祖民
                                    法  官  匡  偉
                                    法  官  賴武志
以上正本係照原本作成
如對本判決上訴，須於判決送達後20日內向本院提出上訴狀
中    華    民    國    98    年    2     月    12    日
                                    書記官  施若娟
附表：
原告得請求自91年2月20日起至96年2月19日止相當於租金之不當
得利之金額（元以下均四捨五入）：
  (1)91年2月20日至92年12月31日部分（計1年又315日）：
        74,087×22×5％×（315／365＋1）＝ 151,828
  (2)93年1月1日至95年12月31日部分（計3年）：
        74,863×22×5％×3＝247,048
  (3)96年1月1日至96年2月19日（計50天）
        78,268×22×5％×50／365＝11,794
  (4)合計：151,828＋247,048＋11,794＝410,670


司法院資訊處製作；財團法人民間司法改革基金會備份。
